臺北高等行政法院判決
　　　　　　　　　　　　　　　　　　 95年度訴字第00355號
　　　　　　　　　　　　　　　.
原　　　告　甲○○
訴訟代理人　廖忠信　律師
被　　　告　臺北市政府
代　表　人　乙○○市長）住同.
訴訟代理人　丙○○
　　　　　　丁○○
　　　　　　王棟樑　律師
上列當事人間因有關建築事務事件，原告不服內政部中華民國94
年12月1 日台內訴字第0940007143號（案號：0000000000）訴願
決定，提起行政訴訟。本院判決如下：
　　主  文
原告之訴駁回。
訴訟費用由原告負擔。
　　事  實
一、事實概要：
    原告所有坐落臺北市○○區○○段2 小段45地號土地為都市
    計畫公共設施保留地公園用地，原告依都市計畫公共設施保
    留地臨時建築使用辦法及臺北市都市計畫公共設施保留地臨
    時建築使用管制規則等規定於民國（下同）89年11月20日向
    被告機關申請在系爭土地上興建臨時自用住宅，經被告機關
    以91年4月10日府工建字第09108572500號函通知原告原則同
    意。嗣被告機關查知系爭土地曾與鄰地同段45-2、45-4、45
    -6、45-7、45-8、45-9、45-10、45-11、45-12、45-13及45
    -14地號土地於82年2月18日向被告機關所屬工務局申請臨時
    建築使用，經被告機關所屬工務局82年5月5日北市工建字第
    61942號函復申請人劉孟虹等略以因申請基地臨近行水區，
    依臺北市都市計畫公共設施保留地臨時建築使用管制規則第
    2條使用細目之規定，不得申請臨時建築使用，所請歉難同
    意。劉孟虹等不服提起訴願、再訴願，分別經臺北市政府82
    年8 月24日府訴字第82041236號訴願決定及內政部82年12月
    30日台內訴字第 8205249號再訴願決定駁回在案。被告機關
    為考量行政一貫性原則及公共安全、環境保育、人民權益等
    因素，乃以94年8月10日府工建字第09413778800號函通知原
    告：「……三、本案經本府各單位研商後認定該申請地點『
    鄰近行水區』，依上開說明二之規定，廢止本府91年4月10
    日府工建字第09108572500號函之臨時建築許可函。……。
    」。原告不服，提起訴願遭決定駁回，遂提起本件行政訴訟
    。
二、兩造聲明：
　　(一)原告聲明求為判決：1.訴願決定、原處分均撤銷。
                        2.訴訟費用由被告負擔。
　　(二)被告聲明求為判決：1.駁回原告之訴。
                        2.訴訟費用由原告負擔。
三、兩造之爭點：被告機關以原處分廢止系爭土地臨時建築許可
    ，是否適法？
　　(一)原告主張之理由：
      1.按臺北市都市計畫公共設施保留地臨時建築使用管理規
        則第1條規定：「本規則依都市計畫公共設施保留地（
        以下簡稱公共設施保留地）臨時建築使用辦法第4條第2
        項訂定之。」第二條規定：「公共設施保留地容許臨時
        建築使用細目如附表。．．」「鄰近土地分區使用類別
        ：容許臨時建築使用細目；行水區：不得申請臨時建築
        使用」、第3 條規定：「公共設施保留地臨時建築之建
        蔽率不得超過百分之四十，其最大建築面積不得超過二
        百平方公尺。前項建築作為臨時攤販集中場使用者，其
        建蔽率不得超過百分之二十。但不受最大建築面積二百
        平方公尺之限制。」第4 條規定：「公共設施保留地申
        請臨時建築使用，應由受理申請主管機關會請用地管理
        機關就公共設施保留地開闢計畫及經費預算狀況核表意
        見後辦理。」
      2.原告於台北市○○區○○段2 小段45地號土地，申請臨
        時建築許可，依地政事務所核發之地籍圖以觀，翠山段
        2 小段45地號土地並未鄰近行水區，從而台北市政府審
        核後以91年4月10日府工建字第09108572500號函復原告
        准予臨時建築許可在案。審視區段位置圖有鄰近行水區
        的地號為45-9、45-8、45-7、45-6等；而未鄰近行水區
        的地號為45-5及45。二地號，原告申請之翠山段2 小段
        45地號土地並未鄰近行水區（尚距13公尺），十分明確
        。
      3.依行政程序法第8 條規定：「行政行為，應以誠實信用
        之方法為之，並應保護人民正當合理之信賴。」原告信
        賴台北市政府91年4月10日府工建字第09108572500號准
        予臨時建築許可函之效力，經過放樣、建築工程勘驗報
        告、混凝土各項檢測報告…付出很多人力物力，事隔三
        年，台北市政府違反信賴保護原則，以系爭土地為「鄰
        近行水區」為由，乃以94年8月10日府工建字第0941377
        8800號廢止前揭號核准函。原告不服，提起訴願，請求
        撤銷原處分，內政部基於行政一貫性原則，決定訴願駁
        回。
      4.原告申請之翠山段2 小段45地號土地並未鄰近行水區，
        既經台北市政府工務局養護工程處94年9 月14日北市工
        養水字第 09464844000號函復訴願人略以：「說明：…
        …二、經查本案地號係位於在雙溪劍南橋上游左側高崁
        坡地，該處河道屬地理形勢自然形成，至今並未依水利
        法公告水道治理計畫或水道治理計畫用地範圍，亦未施
        設堤防等設施……。三、……臺端函詢之土地大多非位
        於河川區域內。……河川區域之劃定需報請經濟部水利
        署審議通過後，再報該部核定，目前該河段尚未依規定
        辦理，故前揭洪水位資料僅供參考，並不能作為河川區
        域線認定之依據」。
      5.依台北市政府工務局養護工程處94年9 月14日北市工養
        水字第 09464844000號函復，原告於台北市○○區○○
        段2 小段45地號土地，申請臨時建築許可案之土地，迄
        今並未依水利法公告水道治理計畫或水道治理計畫用地
        範圍，亦未施設堤防等設施，且系爭土地非位於河川區
        域內（尚未經經濟部水利署審議通過）。
      6.原告所有之翠山段2小段45地號土地係於87年間購得，8
        9 年申請臨時建築許可，前經台北市政府工務局養護工
        程處、建築管理處、衛生下水道工程處、公園路燈管理
        處、建設局、環境保護局等相關單位週詳會勘，系爭臨
        時建築許可案之土地，至今並未依水利法公告水道治理
        計畫或水道治理計畫用地範圍，亦未施設堤防等設施，
        且系爭土地非位於河川區域內，從而，台北市政府91年
        4月10日府工建字第09108572500號函復原告准予臨時建
        築許可，並未有違法或不當之處。施工期間市政府各相
        關之官員，有六次現場堪驗，一切安全無虞，全部檢驗
        通過才准報峻工。92年報峻工完成必要手續後，工務局
        建築管理處在討論其他土地之際，援引比附，擴大解釋
        ，殃及無辜，將原告87年間購得之士林區○○段○ ○段
        45地號土地，列為「行水區」，且與台北市政府工務局
        養護工程處94年9月14日北市工養水字第09464844000號
        函，嚴重相左。
      7.依前揭管理規則規定，行水區-不得申請臨時建築使用
        ；鄰近土地分區使用類別-容許臨時建築使用。台北市
        政府工務局養護工程處前揭號函已明示『大多非位於河
        川區域內』，被告機關擴大解釋為「行水區」，侵害人
        民權益。
      8.縱案外人劉孟虹「緊臨行水區」而被訴願駁回，亦不能
        拘束原告「非行水區」之土地，蓋個案之判決尚未完成
        通案之判例以前，尚不得對原告發生拘束力。
      9.按台北市都市計畫公共設施保留地臨時建築管制規則第
        2 條使用細目之規定：「公共設施保留地鄰近土地使用
        分區種類有兩種以上時，由台北市政府工務局就申請基
        地區位之實際發展狀況及對環境影響程度最小者，認定
        其所鄰近之土地使用分區類別。」質言之，公共設施保
        留地之鄰近土地其使用類別如分屬二種以上使用分區時
        ，被告機關始得本諸行政裁量權，參照該地區位之實際
        發展狀況及對環境影響程度最小者等判定方法，認定其
        使用類別無疑。
      10.經查本案系爭之土地係位於士林10號公園預定地內，土
        地使用分區為「公共設施保留地」，其鄰近之地號為44
        -1、45-1、45-5、42-1、53、54-1，其使用分區類別俱
        為公設用地，係單一使用分區，顯非上開規定所謂二種
        以上種類使用分區之情形，是以被告並無認定系爭土地
        之使用分區之裁量權限甚明。
      11.另依士林地政事務所核發之地籍圖謄本觀之，該區段位
        置之行水區應為地號700及700-3，臨進行水區之地號應
        為45-9、45-8、45-7、45-6、44、43等；系爭土地並未
        鄰近行水區，其與行水區之間尚有地號44及44-1二地號
        。職是系爭土地既未與使用分區為行水區之地號700及7
        00-3相鄰，且現場丈量亦尚距13公尺以上，故原告所屬
        系爭土地顯非鄰近行水區，至為明確。
      12.再依「行政行為，應以誠實信用方法為之，並應保護人
        民正當合理之信賴。」行政程序法第8 條後段定有明文
        ，此即所謂信賴保護原則，具有憲法位階之效力，立法
        、司法、行政等部門均應受其拘束，又人民對命令建構
        之法秩序所產生之信賴，如同對法律所建構之法秩序具
        有一般信賴，故命令之溯及效力造成人民既得權益或信
        賴利益重大變動時，亦應認定該命令違反信賴保護原則
        而無效，迭經司法院大法官解釋在案，揆諸釋字第 525
        、第538號、第574號及第589號等意旨甚明。
      13.再按釋字第 589號意旨，行政法規公布施行後，制定或
        發布法規之機關依法定程序予以修改或廢止時，應兼顧
        規範對象信賴利益之保護，如受規範對象已在信賴基礎
        之存續期間，對構成要件之事實，有客觀具體表現之行
        為，且其利益值得保護，即受信賴保護原則之保障。是
        以，構成信賴保護原則之三要件為：(1)行政行為之信賴
        基礎，即人民對公權力行使結果產生合理信賴，而國家
        自應予以適當保障；(2)當事人之信賴表現，即人民有相
        信既存法秩序，而安排其生活或處置其財產，嗣法規或
        行政處分發生變動，不得使其遭受不能預見之損害；(3)
        信賴值得保護，並無行政程序法第 119條各款之情形，
        人民誠信與正當之信賴，即應予保障。惟查本件原告87
        年購得系爭土地，89年提出臨時建築申請，被告所屬各
        局處多次周詳會勘後始於91年4 月10日以北市府工建字
        第 09108572500號函許可，原告即申報開工，期間原告
        亦確實依上開許可函施作，與水土保持計劃法等規定無
        違，並檢報各相關單位均備查無誤，嗣92年報竣完工，
        詎被告嗣至94年復改認系爭土地為鄰近行水區，遽而廢
        止上開許可函，且以原告無信賴利益值得保護為由，堅
        拒撤銷該廢止函。按行政機關倘認撤銷授益違法處分所
        維護之公益顯大於受益人之信賴利益，固得依職權為一
        部或全部之撤銷，除有受益人明知行政處分違法或因重
        大過失而不知等信賴不值得保護之情形者外，應依行政
        法上信賴保護原則，顧及其利益，改制前行政法院83年
        判字第 151號判例著有明示。又行政機關撤銷違法處分
        或另為處分，雖係出公益之必要，惟應就人民之權益及
        對於國家社會法律秩序之影響加以比較、考慮，倘其對
        於國家社會法律秩序不生破壞或顯有影響，即不可輕言
        撤銷該行政處分，改制前行政法院71年判字第 323號判
        例亦有明示。本件原告依許可函為興建房舍，且系爭土
        地亦顯非行政裁量權之範圍，核與所謂行政一貫性無涉
        ，自有構成信賴要件之事實及客觀上具體表現信賴之行
        為甚明，其善意且無重大過失之信賴，應有信賴保護原
        則之適用，被告辯稱原告早於82年已知悉系爭土地鄰近
        行水區，不得申請臨時建築使用，故其信賴不值保護云
        云，殊不足採。
      14.再者，系爭土地早於80年11月25日既已辦理分割，原告
        於87年始予購入，且原告亦未在81年2 月18日提出建築
        申請人之列，則被告以原告明知82年5月5日否准之結果
        ，依行政程序法第119條第3款受益人明知行政處分違法
        ，主張原告信賴不值得保護，顯屬無理由。
      15.退萬步言，縱原告明知上情仍於89年復行提出申請，並
        經被告所屬相關單位2 年會勘後始予許可，不可謂不慎
        重，叉被告既於91年核准許可，並經多次勘驗後仍維持
        許可之認定，竟俟原告已報建物完工，始於3 年後即94
        年又發函廢止許可，其違反信賴保護原則至明，被告僅
        以基於行政一慣原則、公益考量等抽象理由，即逕廢止
        授益處分，無視原告之信賴利益，亦未為利益衡量之判
        斷，顯有未合。
      16.綜上所述，原告確有信賴保護原則之適用，被告廢止授
        益處分之行為顯已侵害原告之信賴利益，違反信賴保原
        則所為之廢止處分，應予撤銷，請判決如訴之聲明。
      17.聲請調查證據部分：(1)請鈞院調閱自89年11月20日原告
        依法提出臨時建築申請之日至91年4 月10日被告予以核
        准之勘驗筆錄暨91年4 月10日核准之日起自92年竣工完
        成期間共計6 次之查驗筆錄。以證明原告符合信賴保護
        之要件。(2)請鈞院現場履勘系爭土地，以查驗系爭土地
        與行水區之距離、是否臨近行水區。
　　(二)被告主張之理由：
      1.系爭申請案地點除於82年間經被告所屬工務局認定該地
        區為「鄰近行水區」，而否准該臨時建築申請案之外，
        另考量該地區曾於90年間因（納莉）風災水患等災害，
        產生山坡地崩塌情形，危及鄰近現有住戶公共安全，被
        告於92年底發現於91年間許可原告申請臨時建築案，該
        許可處分並不妥適，遂參照82年5月5日北市工建字第61
        942 號否准函意旨及依據「臺北市都市計畫公共設施保
        留地臨時建築使用管制規則」之規定，認定本案不符上
        開規定，並有礙公共安全、衛生、安寧或公共利益之虞
        ，而廢止原許可。
      2.同案前於82年間申請臨時建築，先經被告工務局駁回；
        後經被告及內政部訴願駁回在案，故本於行政一貫性原
        則而廢止原許可，其適法性當無疑義：
        (1)台北市○○區○○段2小段45、45之2、45之4、45之6
          、45之7 、45之8、45之9、45之10、45之11、45之12
          、45之13及45之14地號等12筆土地前於82年2 月18日
          向被告所屬工務局申請臨時建築使用，經被告所屬工
          務局爰以82年5月5日北市工建字第 61942號書函復知
          被告以「因申請基地臨近行水區…不得申請臨時建築
          使用，所請歉難同意」而否准該案。原告不服向被告
          提起訴願，被告以訴願無理由駁回該訴願，後原告再
          向內政部提起再訴願遭駁回，故原告並無信賴值得保
          護情形（行政程序法第 119條）。本案被告遂依行政
          程序法第123條第5款規定廢止原處分，原告不服向內
          政部提起訴願，亦遭駁回。
        (2)本案所提出申請之基地（台北市○○區○○段2 小段
          45 地號土地）係前案申請範圍之其中1筆土地，被告
          據以撤銷本案原許可之法令依據與前案同為79年8月9
          日被告七九府法三字第79044920號令發布之「臺北市
          都市計畫公共設施保留地臨時建築使用管制規則」第
          2 條附表以鄰近行水區不得申請臨時建築使用為由，
          基於「行政一貫」、「公共安全」及「環境保育」等
          原則，被告依行政程序法第123條第5款規定廢止原處
          分並無不當。
        (3)邇來（自79年修正發布「臺北市都市計畫公共設施保
          留地臨時建築使用管制規則」迄今）台北市士林十號
          公園公共設施保留地尚有多筆土地向被告所屬工務局
          辦理臨時建築興建之申請，被告所屬工務局均未予核
          准，且期間分別於87年及94年確認本公共設施保留地
          申請臨時建築之處理原則，最終認定皆屬鄰近「行水
          區」不得申請臨時建築，符合行政一貫原則。
      3.有關本案「鄰近行水區」之認定，係本諸行政裁量權並
        參照系爭土地區位之實際發展狀況及對環境影響程度最
        小者等判定方法，認定其鄰近之土地使用分區類別，並
        同時兼顧法規規定及原告所陳申請土地及公共設施保留
        地範圍做整體綜合性考量（認定概念包含被告所屬都市
        發展局92年5月1日北市都一字第 09230816700號函示有
        關「臨接」、「鄰近」之認定標準）；另本案於94年3
        月10日經被告所屬工務局召開跨局處專案會議，由相關
        權責單位被告所屬工務局養工處說明本案是否為「行水
        區」，最終簽報該申請案之「鄰近行水區」認定並無任
        何改變，該認定「鄰近行水區」作成之處分，係指申請
        基地屬「鄰近」行水區之公共設置保留地，非指申請基
        地即為行水區，與被告所屬工務局養護工程處94年9 月
        14日北市工養水字第 09464844000號函示本案基地非屬
        「行水區」認定內容並無相悖情事，且現今行水區認定
        之依據係以經濟部94年2 月22日發布之「河川區域劃定
        之審核作業要點」第9點第1項規定：「無堤防或護岸者
        依尋常洪水位向水岸之臨陸面加列10公尺；但遇有高崁
        時，得為25年重現期距洪水到達之範圍」為劃設原則，
        與原（82年）行水區劃設之範圍相較更廣、其標準更為
        嚴格，故本案以其「鄰近行水區」為由，參酌行政程序
        法第123條第5款規定，廢止被告91年4 月10日府工建字
        第09108572500號臨時建築許可函，並無違誤。
      4.依台北市都市計畫公共設施保留地臨時建築使用管制規
        則之附表「公共設施保留地容許臨時建築使用細目表」
        載明：鄰近行水區者不得申請臨時建築使用。該細目表
        說明二載：「公共設施保留地鄰近之土地使用分區種類
        有二種以上時，由台北市政府工務局就申請基地區位之
        實際發展狀況及對環境影響程度最小者，認定其所鄰近
        之土地使用分區類別。」亦即，公共設施保留地鄰近土
        地分區種類有二種以上時，台北市政府工務局有權認定
        其所臨近之使用分區類別。查系爭土地位於士林10號公
        園公共設施保留地內緊臨河川，經台北市政府工務局認
        定屬於臨近行水區。依前揭規定應不得申請臨時建築。
      5.查，系爭土地於81年間申請臨時建築，經台北市政府工
        務局建築管理處會勘後，並由台北市政府工務局養護工
        程處表示「有關市民於士林區○○段○○段45、45-2、
        45-5、45-14 地號申請臨時建築乙節經查該區段係緊臨
        於現有河道，因劍南橋上游堤線尚在規劃中，基於防洪
        安全考量，不得縮小現有河道水流斷面。」故台北市政
        府工務局於82年5月5日以北市工建字第61942號函覆「
        ……士林區○○段○○段45……等12筆地號公共設施保
        留地申請臨時建築案，因申請基地臨近行水區，依台北
        市都市計畫公共設施保留地臨時建築使用管制規則第2
        條使用細目之規定，不得申請臨時建築使用，所請歉難
        同意。」經被處分人提起訴願及再訴願均遭駁回而確定
        在案。故系爭45地號土地確屬臨近行水區，應無庸疑。
      6.另原告主張系爭45地號土地與林44地號土地相鄰，故非
        屬鄰近行水區之土地。惟查，林44地號位於行水區，此
        可由台北市政府工務局建築管理處就系爭相關土地之套
        繪圖可知，故系爭土地應屬鄰近行水區應無疑義。且依
        前揭「公共設施保留地容許臨時建築使用細目表」說明
        二所載「公共設施保留地鄰近之土地使用分區種類有二
        種以上時，由台北市政府工務局就申請基地區位之實際
        發展狀況及對環境影響程度最小者，認定其所鄰近之土
        地使用分區類別。」係就整個公共設施保留地認定其所
        鄰近之土地使用分區類別而言。查系爭土地位於士林10
        號公園保留地內，緊鄰外雙溪，經主管機關認定屬於鄰
        近行水區之土地，依規定不得申請臨時建築，況且，系
        爭土地於81年間已經認定屬於臨近行水區，而且系爭土
        地相鄰之水文亦無任何改變，故系爭土地應仍屬臨近行
        水區之土地。
      7.依行政程序法第123第5款規定：為防止或除去對公益之
        重大危害者，得由原處分機關依職權廢止授益之行政處
        分。查系爭土地雖於91年4月10日府工建字第091085725
        00號函，因未發現前揭確定為「臨近行水區」之事實致
        准予興建臨時建築。惟同地段45-2、45-5、45-6、45-7
        、45-8、45-14等6筆土地申請臨時建築，經於94年3 月
        10日召開跨局處會議發現系爭土地及前揭土地均已於82
        年認定臨近行水區不得申請臨時建築，故基於臨近行水
        區不得申請臨時建築規定之公益考量，依前揭行政程序
        法第123條第5款規定廢止91年4月10日府工建字第09108
        572500號函，應無不法。
      8.原告所有台北市○○區○○段2 小段45地號土地申請臨
        時建築，因臨近行水區業已否准在案，該行政處分具有
        持續效力。被告不察，於91年4月10日以府工建字第091
        08572500號函核准原告申請臨時建築，該原核准處分應
        屬違法之行政處分。
        (1)查系爭土地為公共設施保留地於81年間申請臨時建築
          ，因臨近行水區業經台北市政府工務局以82年5月5日
          北市工建字第 61942號函否准在案。該處分並經訴願
          及再訴願駁回確定在案。應屬行政程序法第128 條規
          定具有持續效力之行政處分。故就該處分所確認系爭
          土地臨近行水區之事實應具有確定力及拘束力（參見
          最高行政法院72年判字第1458號判決）。惟原告於89
          年復就系爭土地後提出臨時建築之申請，被告不察，
          以91年4月10日府工建字第09108572500號函核准其申
          請。
        (2)次查原告於89年11月20日就系爭土地申請臨時建築，
          經台北市政府建築管理處於89年12月15日邀集相關單
          位辦理會勘，並做成會勘紀錄，惟並未發現系爭土地
          業經認定臨近行水區並否准其申請臨時建築在案，而
          於91年4 月10日准其申請臨時建築。故原核准處分，
          應有認定事實錯誤之違法。
        (3)再查，與系爭土地同屬公共設施保留地之其他土地亦
          申請臨時建築，經於94年3 月10日召開跨局處會議，
          查明系爭土地確於82年5月5日即已認定為臨近行水區
          ，依規定不得申請臨時建築，被告乃以94年8 月10日
          府工建字第 09413778800號函廢止原核准處分，應無
          不法。
      9.系爭土地業已經確定為「臨近行水區之土地」，原告應
        不得就該事實再行爭執：
        查系爭土地既已經82年5月5日北市工建字第 61942號函
        確定為「臨近行水區」，依規定自不得申請臨時建築，
        依改制前行政法院72年判字第1458號判決：行政處分既
        經確定，即有不可變更力，除非經證明有明白顯然重大
        之瑕疵外，自不容當事人再行爭執。故原告迄今仍爭執
        系爭土地非屬「臨近行水區」云云，顯不可採。
      10.原處分雖於函文中表明係廢止原核准處分，實係撤銷違
        法之行政處分：
        按依行政程序法第123 條規定對於合法之授益行政處分
        得由原處分機關廢止；而對於違法之行政處分則以撤銷
        為之。惟不論係撤銷或廢止均係使原行政處分失效之方
        法，不因行政機關之用語而變更原行政處分為合法或違
        法。蓋如漁業法第38條第2 項：「前項限制，如係撤銷
        其漁業經營，並註銷漁業證照者，主管機關予以相當之
        補償。」、水利法第19條：「前項水權之停止、撤銷或
        限制，致使原用水人受有重大損害時，由主管機關按損
        害情形核定補償，責由公共給水機構負擔之。」、第47
        條：「興辦水利事業經核准後，發生左列情事之一者，
        主管機關應撤銷其核准或予以限制」等規定，均於條文
        中將「廢止」誤載為「撤銷」。另如改制前行政法院24
        年判字第51號、24年判字第47號、50年判字第32號，其
        中提到行政官署對「依法核准」之授益處分，因公益上
        之必要而「撤銷」處分，亦將「廢止」誤用為「撤銷」
        。故原處分雖以「廢止」名之，惟因原核准處分係違法
        行政處分已如前述，故應為「撤銷」之誤。此可由原處
        分說明三：「本案經本府各單位研商後認定該申請地點
        『鄰近行水區』，依上開說明二之規定……。」明顯指
        出原核准臨時建築之函之有認定事實錯誤之違法。被告
        依據行政程序法第117 條規定，自得撤銷該違法之授益
        行政處分。
      11.退步言之，縱認原核准申請臨時建築之函為合法之授益
        行政處分，被告依行政程序法第123 條之規定廢止，亦
        無不法。
      12.綜上所述，原告之訴應無理由，請駁回原告之訴。
　　理  由
一、本件被告代表人原為馬英九，訴訟中變更為乙○○，據被告
    新任代表人聲明承受訴訟，核無不合，應予准許。
二、按「違法行政處分於法定救濟期間經過後，原處分機關得依
    職權為全部或一部之撤銷；其上級機關，亦得為之。但有下
    列各款情形之一者，不得撤銷︰1 、撤銷對公益有重大危害
    者。2 、受益人無第119 條所列信賴不值得保護之情形，而
    信賴授予利益之行政處分，其信賴利益顯然大於撤銷所欲維
    護之公益者。」、「授予利益之違法行政處分經撤銷後，如
    受益人無前條所列信賴不值得保護之情形，其因信賴該處分
    致遭受財產上之損失者，為撤銷之機關應給予合理之補償。
    前項補償額度不得超過受益人因該處分存續可得之利益。關
    於補償之爭議及補償之金額，相對人有不服者，得向行政法
    院提起給付訴訟。」分別為行政程序法第117 條及第120 條
    所明定。又臺北市都市計畫公共設施保留地臨時建築使用管
    理規則第1 條規定：「本規則依都市計畫公共設施保留地臨
    時建築使用辦法第4 條第2 項訂定之。」第2 條規定：「公
    共設施保留地容許臨時建築使用細目如附表。…」台北市都
    市計畫公共設施保留地臨時建築使用管制規則之附表「公共
    設施保留地容許臨時建築使用細目表」載明：鄰近行水區者
    不得申請臨時建築使用。該細目表說明2 載：「公共設施保
    留地鄰近之土地使用分區種類有二種以上時，由台北市政府
    工務局就申請基地區位之實際發展狀況及對環境影響程度最
    小者，認定其所鄰近之土地使用分區類別。」
三、本件原告所有坐落臺北市○○區○○段2 小段45地號土地為
    都市計畫公共設施保留地公園用地，原告依都市計畫公共設
    施保留地臨時建築使用辦法及臺北市都市計畫公共設施保留
    地臨時建築使用管制規則等規定於89年11月20日向被告機關
    申請在系爭土地上興建臨時自用住宅，經被告機關以91年4
    月10日府工建字第09108572500 號函通知原告原則同意。嗣
    被告機關考量行政一貫性原則及公共安全、環境保育、人民
    權益等因素，以94年8 月10日府工建字第09413778800 號函
    通知原告：「……3 、本案經本府各單位研商後認定該申請
    地點『鄰近行水區』，依上開說明2 之規定，廢止本府91年
    4 月10日府工建字第09108572500 號函之臨時建築許可函。
    ……。」原告不服，提起訴願，遭決定駁回，循序起訴意旨
    略以：原告於系爭45地號土地，申請臨時建築許可，依地政
    事務所核發之地籍圖以觀，其與行水區之間尚有地號44及44
    -1二地號，未與使用分區為行水區之地號700 及700-3 相鄰
    ，且現場丈量亦尚距13公尺以上，故系爭土地顯非鄰近行水
    區，至為明確；再依台北市政府工務局養護工程處94年9 月
    14日北市工養水字第09464844000 號函覆系爭土地非位於河
    川區域內，且迄今並未依水利法公告水道治理計畫或水道治
    理計畫用地範圍，亦未施設堤防等設施；從而，台北市政府
    91年4 月10日府工建字第09108572500 號函復原告准予臨時
    建築許可，並未有違法或不當之處；台北市政府工務局養護
    工程處前揭號函已明示『大多非位於河川區域內』，被告機
    關擴大解釋為「行水區」，侵害人民權益；又系爭土地係位
    於士林10號公園預定地內，土地使用分區為「公共設施保留
    地」，其鄰近之地號為44 -1 、45-1、45 -5 、42-1、53、
    54-1，其使用分區類別俱為公設用地，係單一使用分區，顯
    非所謂二種以上種類使用分區之情形，是以被告並無認定系
    爭土地之使用分區之裁量權限；本件原告依許可函為興建房
    舍，且系爭土地亦顯非行政裁量權之範圍，核與所謂行政一
    貫性無涉，自有構成信賴要件之事實及客觀上具體表現信賴
    之行為甚明，其善意且無重大過失之信賴，應有信賴保護原
    則之適用，又系爭土地早於80年11月25日既已辦理分割，原
    告於87年始予購入，且原告亦未在81年2 月18日提出建築申
    請人之列，則被告以原告明知82年5 月5 日否准之結果，依
    行政程序法第119 條第3 款受益人明知行政處分違法，主張
    原告信賴不值得保護，顯屬無據；是被告廢止授益處分之行
    為顯已侵害原告之信賴利益，違反信賴保護原則所為之廢止
    處分，應予撤銷，請判決如訴之聲明云云。
四、查原告依都市計畫公共設施保留地臨時建築使用辦法及臺北
    市都市計畫公共設施保留地臨時建築使用管制規則等規定，
    於89年11月20日向被告機關申請在系爭土地上興建臨時自用
    住宅，經被告機關以91年4 月10日府工建字第09108572500
    號函通知原告原則同意，為兩造所不爭，並有被告機關91年
    4 月10日府工建字第0910 85 7250 0號函附原處分卷內可稽
    ，堪以認定。本件兩造爭點厥為：系爭45地號土地是否鄰近
    行水區，而不得申請臨時建築使用？被告機關91年4 月10日
    府工建字第09108572500 號函核准原告於系爭土地臨時建築
    之申請，究係合法抑違法之授益行政處分？被告機關得否以
    94年8 月10日府工建字第09413778800 號函「廢止」前開91
    年4 月10日府工建字第09108572500 號函之臨時建築許可？
五、經查：
（一）依上揭臺北市都市計畫公共設施保留地臨時建築使用管制
      規則之附表「公共設施保留地容許臨時建築使用細目表」
      載明：鄰近行水區者不得申請臨時建築使用。該細目表說
      明2 載：「公共設施保留地鄰近之土地使用分區種類有二
      種以上時，由台北市政府工務局就申請基地區位之實際發
      展狀況及對環境影響程度最小者，認定其所鄰近之土地使
      用分區類別。」準此，公共設施保留地鄰近土地分區種類
      有二種以上時，係由臺北市政府工務局依權責認定其所臨
      近之使用分區類別。
（二）查系爭土地位於士林10號公園公共設施保留地內，曾與鄰
      地同段45-2、45-4、45 -6 、45-7、45-8、45-9、45-10
      、45-11 、45-12 、45-13 及45-14 地號等土地，於82年
      2 月18日向被告機關所屬工務局申請臨時建築使用，經台
      北市政府工務局建築管理處會勘後，並由台北市政府工務
      局養護工程處表示「有關市民於士林區○○段○○段45、
      45-2、45-5、45-14 地號申請臨時建築乙節經查該區段係
      緊臨於現有河道，因劍南橋上游堤線尚在規劃中，基於防
      洪安全考量，不得縮小現有河道水流斷面。」故臺北市政
      府工務局於82年5 月5 日以北市工建字第61942 號函覆申
      請人劉孟虹等略以「……士林區○○段○○段45……等12
      筆地號公共設施保留地申請臨時建築案，因申請基地臨近
      行水區，依台北市都市計畫公共設施保留地臨時建築使用
      管制規則第2 條使用細目之規定，不得申請臨時建築使用
      ，所請歉難同意。」經被處分人提起訴願及再訴願均遭駁
      回而確定在案各情，有建築物套繪圖、臺北市政府工務局
      建築管理處82年2 月2 日會勘記錄表、臺北市政府工務局
      養護工程處便箋、臺北市政府工務局82年5 月5 日北市工
      建字第61942 號函（以上附本院卷內）、臺北市政府82年
      8 月24日府訴字第82041236號訴願決定及內政部82年12月
      30日台內訴字第8205249 號再訴願決定（以上附原處分卷
      內）可稽；故被告主張系爭45地號土地確屬臨近行水區，
      自屬可採。
（三）原告雖主張系爭45地號土地與林44地號土地相鄰，未與使
      用分區為行水區之地號700 及700-3 相鄰，且丈量亦尚距
      13公尺以上，故系爭土地顯非鄰近行水區云云；惟查，系
      臺北市○○區○○段二小段44地號土地，因有部分土地係
      屬行水區，乃於95年6 月21日逕為分割出44-1地號，分割
      後之44地號土地即屬行水區，此為原告所不爭，並有土地
      登記謄本及建築物套繪圖附本院卷內可佐；換言之，本件
      被告機關94年8 月10日府工建字第09413778800 號函處分
      當時，上揭44地號土地尚未分割，有部份屬行水區，故系
      爭45地號土地，應屬鄰近行水區。
（四）另本案於94年3 月10日經被告所屬工務局召開跨局處專案
      會議，由相關權責單位被告所屬工務局養工處說明本案是
      否為「行水區」，最終簽報該申請案之「鄰近行水區」認
      定，並無任何改變；有臺北市政府94年3 月28日府工建字
      第09404230800 號函、94年3 月10日專案會議紀錄及臺北
      市政府工務局養護工程處94年4 月12日北市工養字第0946
      1620900 號函等附本院卷內可稽；又該認定「鄰近行水區
      」作成之處分，係指申請基地屬「鄰近」行水區之公共設
      施保留地，非指申請基地即為行水區，與被告所屬工務局
      養護工程處94年9 月14日北市工養水字第09464844000 號
      函示本案基地非屬「行水區」認定內容並無相悖情事。且
      現今行水區認定之依據係以經濟部94年2 月22日發布之「
      河川區域劃定之審核作業要點」第9 點第1 項規定：「無
      堤防或護岸者依尋常洪水位向水岸之臨陸面加列10公尺；
      但遇有高崁時，得為25年重現期距洪水到達之範圍」為劃
      設原則，與原（82年）行水區劃設之範圍相較更廣、其標
      準更為嚴格，故被告機關認定系爭45地號，位於士林10號
      公園公共設施保留地內緊臨河川，經被告機關所屬工務局
      認定屬於鄰近行水區之土地，依前揭規定不得申請臨時建
      築，尚無違誤。是原告於89年11月20日就系爭土地申請臨
      時建築，經臺北市政府建築管理處於89年12月15日邀集相
      關單位辦理會勘，並做成會勘紀錄（有89年12月15日會勘
      紀錄表附本院卷內可參），惟並未發現系爭土地業經認定
      臨近行水區並曾否准其申請臨時建築在案，而於91年4 月
      10日以府工建字第09108572500 號核准原告臨時建築許可
      之申請，自屬違法之授益行政處分。
（五）原告主張系爭土地鄰接土地，其使用分區類別俱為公設用
      地，係單一使用分區，顯非所謂二種以上種類使用分區之
      情形，被告並無認定系爭土地之使用分區之裁量權限云云
      ；惟依前揭「公共設施保留地容許臨時建築使用細目表」
      說明二所載「公共設施保留地鄰近之土地使用分區種類有
      二種以上時，由台北市政府工務局就申請基地區位之實際
      發展狀況及對環境影響程度最小者，認定其所鄰近之土地
      使用分區類別。」係就整個公共設施保留地認定其所鄰近
      之土地使用分區類別而言。查系爭45地號土地位於士林10
      號公園保留地內，緊鄰外雙溪，而該整個公園預定地鄰近
      的分區有二個，即行水區與保護區，此亦有建築套繪圖附
      本院卷可稽。是臺北市政府工務局依照上揭規定，就本案
      有關「鄰近行水區」之認定，本諸行政裁量權並參照系爭
      土地區位之實際發展狀況及對環境影響程度最小者等判定
      方法，認定其鄰近之土地使用分區類別，自屬有據，原告
      上開主張，容非可採。
（六）違法行政處分於法定救濟期間經過後，除撤銷對公益有重
      大危害或受益人無第119 條所列信賴不值得保護之情形，
      而信賴授予利益之行政處分，其信賴利益顯然大於撤銷所
      欲維護之公益之情形外，原處分機關得依職權為全部或一
      部之撤銷，此觀上揭行政程序法第117 條規定即明；原告
      於89年11月20日就系爭土地申請臨時建築，被告於91年4
      月10日府工建字第09108572 5 00 號函，因未發現系爭土
      地為「鄰近行水區○○○地段45-2、45-5、45-6、45-7、
      45-8、45-14 等土地申請臨時建築，已於82年認定鄰近行
      水區，不得申請臨時建築確定在案等事實，而誤予核准臨
      時建築，屬違法授益之行政處分，已如前述；該違法之授
      益處分如予撤銷，並無對公益有重大危害情事，亦無信賴
      利益顯然大於撤銷所欲維護之公益之情形；被告基於系爭
      土地鄰近行水區，不得申請臨時建築規定之公益及安全考
      量，自得撤銷該違法之授益行政處分。
（七）按依行政程序法第123 條規定對於合法之授益行政處分得
      由原處分機關廢止；而對於違法之行政處分則以撤銷為之
      ；惟不論撤銷或廢止，均係使原行政處分失效之方法，尚
      不因行政機關之用語而變更原行政處分為合法或違法。原
      處分（被告機關94年8 月10日府工建字第09413778800 號
      函）雖於函文中表明係廢止原核准臨時建築之處分，惟被
      告業已表明，原處分雖以「廢止」名之，惟因原核准處分
      係違法行政處分，故應為「撤銷」之誤；此參原處分說明
      3 ：「本案經本府各單位研商後認定該申請地點『鄰近行
      水區』，依上開說明二之規定……。」亦明顯指出原核准
      臨時建築之函之有認定事實錯誤之違法；故被告主張其真
      意實係撤銷違法之行政處分，尚屬可採。
（八）至原告主張有構成信賴要件之事實及客觀上具體表現信賴
      之行為，應有信賴保護原則之適用云云；惟依上揭行政程
      序法第120 條「授予利益之違法行政處分經撤銷後，如受
      益人無前條所列信賴不值得保護之情形，其因信賴該處分
      致遭受財產上之損失者，為撤銷之機關應給予合理之補償
      。前項補償額度不得超過受益人因該處分存續可得之利益
      。關於補償之爭議及補償之金額，相對人有不服者，得向
      行政法院提起給付訴訟。」之規定，原告縱信賴被告機關
      91年4 月10日府工建字第09108572500 號臨時建築許可函
      而於系爭土地上為臨時建築之行為，倘因被告機關嗣後撤
      銷該違法之授益處分，而受有財產上損失，依上揭行政程
      序法第120 條規定，自得另行向被告機關請求信賴原授益
      處分之損失補償，尚難謂被告機關不得依據行政程序法第
      117 條規定，撤銷該核准臨時建築申請之違法授益行政處
      分。
六、綜上所述，原告起訴論旨，容非可採。原告聲請現場勘驗，
    欲明系爭土地與行水區之距離及是否鄰近行水區，因事證已
    明，核無必要。被告機關考量行政一貫性原則及公共安全、
    環境保育等因素，以94年8 月10日府工建字第09413778800
    號函撤銷91年4 月10日府工建字第09108572500 號函之臨時
    建築許可之處分，並無違誤，訴願決定予以維持，亦無不合
    ；原告訴請撤銷，為無理由，應予駁回。
七、兩造其餘主張陳述，於判決結果不生影響，無庸一一論列，
    併予敘明。
據上論結，本件原告之訴為無理由，爰依行政訴訟法第98條第3
項前段，判決如主文。
中　　華　　民　　國　　96　　年　　2　　月　　15　　日
                  第六庭審判長法  官   林文舟
                              法  官　 闕銘富
                              法  官　 許瑞助
上為正本係照原本作成。
如不服本判決，應於送達後20日內，向本院提出上訴狀並表明上
訴理由，如於本判決宣示後送達前提起上訴者，應於判決送達後
20日內補提上訴理由書（須按他造人數附繕本）。
中　　華　　民　　國　　96　　年　　2　　月　　15　　日
                              書記官   吳芳靜
